臺北高等行政法院判決
111年度訴字第289號
111年9月8日辯論終結
原      告  曾能惇                                      
訴訟代理人  林晉宏律師
被      告  國軍退除役官兵輔導委員會
代  表  人  馮世寬（主任委員）
訴訟代理人  黃莉芳(兼送達代收人)
            曾懋銓              
上列當事人間有關退輔事務事件，原告不服行政院中華民國110
年12月29日院臺訴字第1100198058號訴願決定，提起行政訴訟，
本院判決如下：
    主  文
原告之訴駁回。
訴訟費用由原告負擔。
　　事實及理由
一、事實概要：
　　原告前於民國92年9月20日退伍，經被告（即102年11月1日
    更名前的行政院國軍退除役官兵輔導委員會）於92年9月20
    日核發榮譽國民證。後來原告因外患等案件，經臺灣高等法
    院（下稱高院）99年度訴字第1號刑事判決（下稱系爭刑事
    判決）判處有期徒刑9月，並於99年7月29日確定。被告依國
    軍退除役官兵輔導條例（下稱輔導條例）第32條第2項及其
    施行細則第12條第1項第1款規定，以110年9月13日輔養字第
    11000606561號函知原告，自99年7月29日判決確定日起，永
    遠停止退除役官兵權益（下稱原處分）。原告不服，經訴願
    決定駁回後，提起本件行政訴訟。
二、原告起訴主張及聲明：
  ㈠原告所犯刑事案件是違反行為時即85年2月5日增訂公布、同
    年3月1日施行的國家安全法（下稱國安法）第2條之1、第5
    條之1第1項、第2項及情報工作法第30條等規定，而非刑法
    外患罪章所訂之罪，與輔導條例第32條第2項規定情形不符
    。刑法外患罪章原是以「外國及其派遣之人」、「敵軍」或
    「敵國」為構成要件，不包括以「大陸地區、香港、澳門、
    境外敵對勢力或其派遣之人為對象」者，因此立法院於108
    年5月10日增訂刑法第115條之1規定，將刑法外患罪章各罪
    適用於大陸地區、香港、澳門、境外敵對勢力或其派遣之人
    為對象。就原告涉犯罪刑，僅能論以行為時國安法第2條之1
    、第5條之1規定，而無以刑法外患罪章各罪科刑的餘地。又
    陸海空軍軍官士官服役條例（下稱服役條例）第24條規定於
    105年12月07日修正前僅規範「外患罪」，後來修正增列「
    國安法第5條之1」。從刑法第115條之1及服役條例第24條的
    修法過程可知，我國各法律所稱外患罪，沒有包括行為時國
    安法第2條之1、第5條之1等罪。本件無輔導條例第32條第2
    項規定的適用。
  ㈡聲明：訴願決定及原處分均撤銷。
三、被告答辯及聲明：
  ㈠輔導條例第32條第2項所稱外患罪，指刑法外患罪章及其特別
    法所定各罪。依特別法優於普通法的原則，刑法外患罪章的
    特別法所定各罪乃優先適用。輔導條例第32條第2項規定如
    僅限於依刑法外患罪章之罪判處徒刑者，將形同具文。又刑
    法未定義外患罪，僅依保護國家安全法益定有外患罪章。參
    諸國安法第1條立法目的，與刑法外患罪章保護法益相同。
    違反行為時國安法第2條之1，為大陸地區發展組織，屬危及
    國家安全的犯罪行為，與刑法外患罪同屬侵害國家安全法益
    的犯罪。又依行為時國安法第2條之1、第5條之1第1項及第2
    項立法理由，有補充當時刑法外患罪章規定不足之處。原告
    涉犯外患等案件，業經系爭刑事判決判處徒刑確定。被告依
    輔導條例第32條第2項及其施行細則第12條第1項第1款等規
    定作成原處分，並無違誤。
  ㈡聲明：原告之訴駁回。
四、前開事實概要欄所載事實，為兩造所不爭執，且有原告個人
    資料列印（本院卷第69頁）、高院110年7月9日院彥刑簡99
    訴1字第1100105941號函、系爭刑事判決、臺灣高等檢察署
    刑案紀錄簡覆表（本院卷第85-106頁）、原處分（本院卷第
    71-72頁）及訴願決定（本院卷第17-27頁）等在卷可證，並
    據本院調閱高院系爭刑事判決全卷查明，足以認定為真實。
五、爭點：
　　原告是否該當於輔導條例第32條第2項規定「外患」的要件
    ？
六、本院的判斷：
  ㈠應適用的法令：
　⒈輔導條例於53年5月15日制定公布時，其第32條規定:「(第1
    項)退除役官兵有左列情形之一者，停止本條例規定之權益
    ：一、判處徒刑在執行中者。二、正通緝中者。三、迭次違
    犯指導管理辦法，情節重大屢誡不悛者。(第2項)凡因內亂
    、外患、貪污或殺人罪經判處徒刑者，永遠停止其權益。」
    （下稱行為時輔導條例第32條規定）後來於106年4月19日修
    正為：「(第1項)退除役官兵有下列情形之一，停止本條例
    規定之權益：一、判處徒刑在執行中者。二、正通緝中者。
    三、迭次違犯指導管理辦法，情節重大屢誡不悛者。(第2項
    )凡因犯內亂、外患、貪污治罪條例之罪、殺人罪經判處徒
    刑或具有公務人員退休法、陸海空軍軍官士官服役條例所定
    永遠喪失領受月退休金、退伍金、退休俸或贍養金權利之事
    由者，永遠停止其權益。」（現行法，下亦稱處分時輔導條
    例第32條規定）其修法理由表示：「近年來屢傳國軍退除役
    軍官將領赴大陸地區參加中共黨政單位或其附屬機構舉辦之
    各類交流活動，為避免、嚇阻退役軍官將領遭中共假借交流
    活動刺探情報，保護我國國家安全相關機密，同時維護國軍
    退除役官兵輔導權益之公平性，爰予以修正之。」其有關因
    犯外患罪經判處徒刑者永遠停止其權益之規定，新舊法並無
    不同。
　⒉服役條例於84年8月11日制定公布時，其第24條第1款規定：
    「軍官、士官在現役期間，有左列情形之一者，不發退除給
    與：一、犯內亂、外患或貪污罪，判處有期徒刑之刑確定而
    未宣告緩刑……。」後來於105年12月7日修正為：「軍官、士
    官在現役期間有下列情形之一者，除其他法律有特別規定外
    ，不發退除給與：一、犯內亂、外患、刑法瀆職罪章、國家
    安全法第5條之1、國家機密保護法第32條第1項、第33條第1
    項、第34條第1項或第2項、國家情報工作法第30條第1項或
    第2項、第30條之1第1項或第2項、第31條第1項或貪污治罪
    條例之罪，判處有期徒刑之刑確定而未宣告緩刑……。」其修
    法理由表示：「將刑法瀆職罪章、國家安全法、國家機密保
    護法、國家情報工作法、貪污治罪條例等相關規定，納入第
    1項第1款規定中。」（服役條例第24條第1款規定雖於於107
    年6月21日再次修正，惟修正的內容與上開引用條文內容部
    分並無關係，不再說明。）
　⒊行為時國安法第1條第1項規定:「為確保國家安全，維護社會
    安定，特制定本法。」第2條之1規定:「人民不得為外國或
    大陸地區行政、軍事、黨務或其他公務機構或其設立、指定
    機構或委託之民間團體刺探、蒐集、交付或傳遞關於公務上
    應秘密之文書、圖畫、消息或物品，或發展組織。」其立法
    理由表示：「現行法律對於為中共當局蒐集、交付『國防秘
    密』之犯罪，規定固甚為完備，但對於『非國防秘密』之『公務
    秘密』，則尚不夠完備。且現行法律對於為中共及其掌控之
    機構、團體在台灣地區發展組織，並無規定，而此種行為，
    如以危害國家安全與社會安定為目的，自應予以處罰，以免
    影響台灣地區之安全與安定，反而不利兩岸關係之和平、穩
    定發展，爰設本條之規定。」第5條之1第1項及第2項規定:
    「(第1項)意圖危害國家安全或社會安定，違反第2條之1規
    定者，處5年以下有期徒刑或拘役，得併科新臺幣1百萬元以
    下罰金。(第2項)前項之未遂犯罰之。」
　㈡原告該當於輔導條例第32條第2項規定「外患」的要件，被告
    作成原處分應屬有據：　
　⒈依系爭刑事判決所載，原告犯行為時國安法第2條之1、第5條
    之1第2項、第1項意圖危害國家安全，為大陸地區行政機關
    發展組織未遂罪，判處有期徒刑1年6月，減為有期徒刑9月
    確定。依處分時輔導條例第32條第2項規定，國軍退除役官
    兵依法享有榮民權益，犯外患之罪，經判處徒刑者，即依法
    當然發生「永遠停止榮民權益」的法律效果。被告為明確化
    特定榮民是否構成永遠停止榮民權益的法定要件，及自何時
    起發生該法律效果，而以原處分加以確認，俾使原告及有關
    機關知曉，遵照執行，於法並無不合。
　⒉原告雖主張：系爭刑事判決認定原告犯行為時國安法第2條之
    1、第5條之1第2項、第1項之罪，而不是刑法外患罪章所訂
    之罪，與處分時輔導條例第32條第2項規定「外患」的要件
    不符等等。然而，法制上所稱外患，是指與外力勾結，危及
    國家在國際政治社會上獨立自主地位的犯罪行為，其保護法
    益在於國家的存立安全。刑法第2編分則第2章外患罪章規定
    處罰之罪，包括通謀開戰罪（第103條）、通謀喪失領域罪
    （第104條）、直接抗敵本國罪（第105條）、單純助敵罪（
    第106條）、加重助敵罪（第107條）、戰時不履行軍需契約
    罪（第108條）、洩漏交付國防秘密罪（第109條）、公務員
    過失洩漏交付國防秘密罪（第110條）、刺探收集國防秘密
    罪（第111條）、侵入軍用處所罪（第112）、私與外國訂約
    罪（第113條）、違背對外事務委任罪（第114條）、毀匿國
    權證據罪（第115條）等，固屬外患罪，惟除上開普通刑法
    外，亦有特別刑法針對勾結外力，危及國家存續安全的行為
    ，予以刑事處罰的規範，而優先於普通刑法的適用。例如行
    為時國安法第5條之1規定，意圖危害國家安全，為外國或大
    陸地區行政、軍事、黨務或其他公務機構或其設立、指定機
    構或委託的民間團體，刺探、蒐集、交付或傳遞關於公務上
    應秘密的文書、圖畫、消息或物品，甚至發展組織等行為，
    也具有連結外部勢力，危害國家存續安全的要件，亦屬外患
    之罪。因此，法制上所稱的外患罪，如無明確限定以刑法外
    患罪章規定者為限，解釋上也應包括特別刑法的有關規定。
    此觀刑事訴訟法第4條第2款規定：「地方法院於刑事案件，
    有第一審管轄權。但左列案件，第一審管轄權屬於高等法院
    ：……二、外患罪。」其所定第一審管轄權屬於高等法院的外
    患罪，刑事審判實務上認為是指刑法外患罪章及其特別法所
    定各罪而言；換言之，無論依普通刑法或特別刑法論處的外
    患罪案件，均應依刑事訴訟法第4條第2款規定定其事物管轄
    （最高法院98年度台上字第1391號刑事判決參照）。系爭刑
    事判決由高院為第一審管轄法院，即為適例。原告主張輔導
    條例第32條第2項所稱外患，限於刑法外患罪章所訂之罪等
    等，應不可採。
　⒊原告雖再主張：服役條例第24條規定於105年12月7日修正前
    僅規定「外患」，105年12月7日修正後始增列「國安法第5
    條之1、國家機密保護法第32條第1項、第33條第1項、第34
    條第1項或第2項、國家情報工作法第30條第1項或第2項、第
    30條之1第1項或第2項、第31條第1項」等，如修正前所稱「
    外患」可涵括國安法第5條之1等罪，何須修法彌補法律漏洞
    ，由此可知法制上所稱的外患，並不包括國安法第5條之1的
    犯罪行為等等。然而，比較服役條例第24條規定於105年12
    月7日修正前、後所列犯罪行為的內容，修正前為「內亂、
    外患或貪污罪」；修正後為「內亂、外患、刑法瀆職罪章、
    國家安全法第5條之1、國家機密保護法第32條第1項、第33
    條第1項、第34條第1項或第2項、國家情報工作法第30條第1
    項或第2項、第30條之1第1項或第2項、第31條第1項或貪污
    治罪條例之罪」，主要目的在明確化該條規定的適用範圍，
    避免各機關適用法律產生歧異，例如將修正前所稱的「貪污
    」，明確化為刑法瀆職罪章及貪污治罪條例之罪；將修正前
    文義上可含括普通刑法及特別刑法的「外患」，明確列出國
    安法、國家機密保護法及國家情報工作法等有關規定，但也
    沒有排除其他普通刑法或特別刑法所定的外患罪。立法者如
    有意將「外患」侷限於刑法外患罪章所列之罪，應可比照10
    5年12月7日修正後服役條例第24條規定「刑法瀆職罪章」，
    予以具體限定。立法者捨此不為，正可顯現條文所稱「外患
    」，不限於刑法外患罪章所列之罪。故不能以服役條例第24
    條規定的修法過程，即認為輔導條例第32條第2項規定「外
    患」僅限於刑法外患罪章所列之罪。原告上開主張尚不可採
    。
  ㈢本件判決基礎已經明確，兩造其餘攻擊防禦方法及訴訟資料
    經本院斟酌後，認與判決結果不生影響，無一一論述的必要
    ，一併說明。 
七、結論：
    原處分合法，訴願決定予以維持，亦無不合，原告訴請撤銷
    為無理由，應予駁回。
中　　華　　民　　國　　111 　 年  　10　　月　　6  　日
　　　　　　　　　　  臺北高等行政法院第三庭
　                      　      審判長法  官　高愈杰
　　                          　      法  官　李君豪
　　　                                法  官　楊坤樵　　
一、上為正本係照原本作成。
二、如不服本判決，應於送達後20日內，向本院提出上訴狀並表
    明上訴理由，如於本判決宣示後送達前提起上訴者，應於判
    決送達後20日內補提上訴理由書（須按他造人數附繕本）。
三、上訴時應委任律師為訴訟代理人，並提出委任書。（行政訴
    訟法第241條之1第1項前段）
四、但符合下列情形者，得例外不委任律師為訴訟代理人。（同
    條第1項但書、第2項）
得不委任律師為訴訟代理人之情形 所  需  要  件 ㈠符合右列情形之一者，得不委任律師為訴訟代理人　 1.上訴人或其法定代理人具備律師資格或為教育部審定合格之大學或獨立學院公法學教授、副教授者。 2.稅務行政事件，上訴人或其法定代理人具備會計師資格者。 3.專利行政事件，上訴人或其法定代理人具備專利師資格或依法得為專利代理人者。 ㈡非律師具有右列情形之一，經最高行政法院認為適當者，亦得為上訴審訴訟代理人 1.上訴人之配偶、三親等內之血親、二親等內之姻親具備律師資格者。 2.稅務行政事件，具備會計師資格者。 3.專利行政事件，具備專利師資格或依法得為專利代理人者。 4.上訴人為公法人、中央或地方機關、公法上之非法人團體時，其所屬專任人員辦理法制、法務、訴願業務或與訴訟事件相關業務者。 是否符合㈠、㈡之情形，而得為強制律師代理之例外，上訴人應於提起上訴或委任時釋明之，並提出㈡所示關係之釋明文書影本及委任書。  
中　　華　　民　　國　　111 　年　　10　　月　　6 　　日
                                      書記官　高郁婷